【裁判字號】    89,訴,1199
【裁判日期】    900517
【裁判案由】    遺產稅
【裁判全文】
臺北高等行政法院判決                            八十九年度訴字第一一九九號
                              .
    原      告  甲○○
    訴訟代理人  戊○○
                唐達興律師
    被      告  財政部台灣省北區國稅局
    代  表  人  乙○○（局長）
    訴訟代理人  丁○○
                丙○○
右當事人間因遺產稅事件，原告不服財政部中華民國八十九年七月三十一日台財訴第
0000000000號訴願決定，提起行政訴訟，本院判決如左：
    主  文
原告之訴駁回。
訴訟費用由原告負擔。
    事  實
一、事實概要：原告之父張合興於民國八十二年一月三十一日死亡，所遺坐落台北縣
    新莊市○○段一七六、一七七、一九二、八二九、一九三地號等五筆農業用地，
    前經被告准依行為時遺產及贈與稅第十七條第一項第五款規定一人繼承全數免徵
    遺產稅，並列管五年在案。嗣被告於八十六年十月二十九日派員會同新莊市公所
    、新莊地政事務所人員現場鑑界及會勘結果，發現前開公正段一九三地號土地有
    二一二．二平方公尺蓋建廠房使用，而未繼續經營農業生產，核與行為時農業發
    展條例第三十一條規定不符，遂就全部免稅農地追繳應納遺產稅新台幣（下同）
    三○、七四三、四二九元（即原准扣除五筆農地價值全數六三、八二七、一八○
    元，而核定遺產總額一四一、三一五、○五○元，淨額四九、二二一、六○○元
    ，應納稅額一五、二五○、一四八元，本次更正核定淨額為一一三、○四八、七
    八○元，全部應納稅額為四五、九九三、五七七元，減除前次核定稅額之差額）
    ，另原處罰鍰二、六七○、八二七元部分，因本次更正核減農地扣除額後，重新
    計算漏稅額應為三、五四八、六七三元，故以其差額再處罰鍰八七七、八四六元
    。原告不服，申請復查，未獲變更，提起訴願，亦遭決定駁回，遂提起行政訴訟
    。
二、兩造聲明：
  (一)原告聲明：原處分及訴願決定均撤銷。
  (二)被告聲明：駁回原告之訴。
三、兩造之爭點：
  (一)系爭一九三號農地有無在列管期間內未繼續經營農業生產之事實？
  (二)被告為系爭農地之勘查應否通知當事人到場？
  (三)本件應就免徵遺產稅之全部農地追繳稅賦，或僅就未繼續經營農業生產部分比例
    追繳？
  (四)本件有無稅捐稽徵法第一條之一及第四十八條之三之適用？
  (五)原告主張之理由：
    1.系爭坐落新莊市○○段一九三地號土地，係供作與農業經營不可分離之農舍使
      用，惟被告於八十六年十月二十九日現場鑑界，誤以鐵皮屋部分基地跨越一九
      三地號土地上，認該地未繼續經營農業生產，其會勘未通知納稅義務人到場，
      作成處分前，亦未予陳述意見及補正機會，有違稅捐稽徵法第三十條第一項、
      行政程序法第三十九條、第一百零二條、第一百十四條第一項規定，且在地號
      認定及丈量上亦有誤失。又系爭地上鐵皮屋內部堆放者，皆係農業使用有關之
      農具、堆肥、種子等與農業經營使用上不可分離之器物，被告未作任何查證，
      逕認為非供農業使用，未盡舉證之責。
    2.本案裁處之時間為八十六年十一月二十六日，理應適用八十五年六月十九日台
      財稅第八五Ο二九九四九八號函，而非七十八年八月三日台財稅第七八Ο二八
      四八一號函，就全部免稅土地追繳應納稅賦。此乃行政法律後令優於前令，從
      新從輕的基本租稅法理規定。且依稅捐贈稽徵法第一條之一明文規定，財政部
      依法或稅法所發布之解釋函令，對於據以申請之案件發生效力。但有利於納稅
      義務人者，對於尚未核課確定之案件適用之，自應排除七十八年八月三日台財
      稅七八Ο二Ο八四八一號函之適用。
    3.財政部分別在八十八年九月十七日以台財訴字第八八一五一七七六Ο號函就訴
      願人周文程，八十八年十二月十五日以台財訴字第Ο八八一三五Ο九九二號函
      就訴願人黃金龍等，與本件案情同屬遺產及贈與稅第十七條第一項第五款適用
      解釋函令爭議之訴願案件，依行政院再訴願決定撤銷意旨，為「原處分撤銷，
      由原處分機關另為處分」之訴願決定在案，惟對於原告之案件，仍要原告循行
      政救濟辦理，有違公平原則。
    4.依修正前農業法展條例第三十一條但書規定：「．．．，如繼續經營不滿五年
      者，應追繳應納稅賦；．．．」，其條文僅規定「應追繳應納稅賦」，至於「
      應納稅賦」究所何指，並未明文，致行政機關於「免稅農地雖僅部分未經農業
      生產時，應如何追繳稅賦」，是全部追繳抑或按比例追繳無所適從。因之財政
      部才作出台財稅字第七八○二○八四八一號函釋，認「免稅農地雖僅部分未經
      農業生產時，仍應就全部追繳遺產稅」。惟依司法院釋字第三六七號解釋文之
      意旨，上開財政部之函令未經法律授權，卻逕行認定「免稅農地雖僅部分未經
      農業生產時，仍應就全部追繳遺產稅」，無異係以行政命令創設稅率、課稅範
      圍、方式，而增加人民賦稅之負擔，實違反租稅法律主義及上開司法院之解釋
      意旨，自應不再予適用。又於免稅農地部分為未經農業生產時，到底應全部追
      繳或按比例追繳有所疑義時，依理應作有利人民之解釋，採比例追繳，此即財
      政部台財稅字第八五○二九九四九八號函釋所憑之主要依據法理所在。
    5.稅捐稽徵法第四十八條之三之規定：納稅義務人違反本法或稅法之規定，適用
      裁處時之法律。但裁處前之法律有利於納稅義務人者，適用最有利於納稅義務
      人之法律。又上開法條所稱之裁處，依修正理由說明，包括訴願、再訴願及行
      政法院之決定或判決。此即所謂租稅法則之從新從輕原則。本件原告違反稅法
      不作為義務（農業發展條例第三十一條但書），而受追繳應納稅賦（租稅行政
      罰），並非被告所稱「租稅負擔之核定」，自無所謂實體從舊之適用，而應適
      用稅捐稽徵法第四十八條之三之規定。
  (六)被告主張之理由：
    1.系爭遺產坐落台北縣新莊市○○段一七六、一七七、一九二、八二九、一九三
      地號等五筆農業用地，原告等繼承人於八十二年六月十六日申報遺產稅時，協
      議由繼承人張陳一人全部繼承，經被告核准依行為時遺產及贈與稅法第十七
      條第一項第五款規定，全數免徵遺產稅，應依農業發展條例第三十一條規定繼
      續經營農業滿五年。嗣列管期間，被告於八十六年十月二十九日派員會同新莊
      市公所、新莊地政事務所人員清查列管農地時，發現其中一九三地號土地有二
      二一．平方公尺已蓋廠房使用，有複勘報告及照片附卷可稽，顯未繼續經營農
      業生產滿五年，被告遂就全部免稅農地追繳遺產稅三○、七四三、四二九元，
      揆諸行為時遺產及贈與稅法第十七條第一項第五款、行為時農業發展條例第三
      十一條、財政部七十八年八月三日台財稅第000000000號及八十五年
      十一月十九日台財稅第八五一九二五○四一號函釋意旨，應無違誤。
    2.查系爭一九三號土地，被告前據申報農地一人繼承時勘查結果係作農舍使用，
      惟經八十六年十月二十九日清查時，已有二二一．二平方公尺蓋有廠房使用，
      此有被告八十六年十月二十日北區國稅二第八六○四二五六四號函請台北縣新
      莊地政事務所派員引導並會同現場鑑界，及勘查報告表﹙上有勘查人員簽章確
      認﹚、照片等附卷可稽。再依照片所示，該廠房中堆滿一箱箱貨品，紙箱上清
      晰可辨者有「彩力染整股份有限公司」「南隆」等字樣，廠房門口並堆置空紙
      箱及大塑膠袋（內裝白色物品）若干袋等，足堪確認廠房內堆放者，均非原告
      所訴之農具、堆肥、種子等器物，其已部分變更使用之事實明確。原告稱箱內
      為其所生產之農產品，應舉證以證明被告之認定有誤，否則指摘被告為主觀之
      推測，自難採信。
    3.農地勘查是否應知會當事人，法無明文規定，尤以列管農地，繼承人本即應於
      列管期間內繼續作農業使用，如有廢耕或變更使用，自應負被追繳稅款之責。
      而被告於列管期間，為查明列管土地之確實使用情形，同時避免知會當事人後
      作事先規避防範，失去列管目的，自無必要通知當事人，也無告知之義務，站
      在公平課稅立場，本即合乎衡平公正原則。又稅捐稽徵法第三十條條文著重課
      稅資料之調查、蒐集，與本案列管農地之應繼續經營農業生產使用，並無關連
      。換言之，本案列管農地之應繼續經營農業生產係事實認定問題，尚非稅捐稽
      徵法第三十條所指課稅資料之搜集之範圍，而應依行為時農業發展條例第三十
      一條之規定辦理，依行為時有關法令，勘查農地並無通知原告之規定，原告指
      為違法，自不足採。又地號認定及面積丈量，均經地政機關派員鑑界，前已述
      及，原告於復查、訴願時對此並無爭議，現泛指地號認定及丈量有誤，並未具
      體指明錯誤所在，亦難採信。
    4.財政部八十五年六月十九日台財稅第八五○二九九四九八號函係就八十四年一
      月十三日修正公布之遺產及贈與稅法第十七條第一項第六款修正後發生之繼承
      案件，如何追補稅款闡釋法條之修正要義，使條文規定作更為適當之應用，參
      諸司法院釋字第二八七號解釋「行政主管機關就行政法規所為之釋示，係闡明
      法規之原意，固應自法規生效之日起有其適用」，其適用自以修法後發生之案
      件為限，不及於修法前案件，此有財政部八十五年十一月十九日台財稅第八五
      一九二五○四一號函釋闡明，修法前及修法後發生之案件，其所據以免稅之法
      律不同，故其補稅之規定，基於法律不溯既往原則，亦應分別根據行為時法律
      辦理。
    5.財政部八十三年七月八日台財稅第八三○二九六○一八號函釋：「說明二、查
      農業用地其由能自耕之繼承人一人繼承或承受而繼續經營農業生產者，係六十
      九年一月三十日修正公佈之農業發展條例第二十三條（現行條文為第三十一條
      ）所明定，旨在鼓勵繼承人繼續經營農業生產並避免農地細分，惟為防止繼承
      人於核准免稅後，而不繼續經營農業生產，有違該條立法意旨，七十二年八月
      一日修正公布之農業發展條例第三十一條乃增列追繳稅賦之規定；而遺產中之
      農業用地由繼承人或受遺贈人繼續經營農業生產者減半課徵遺產稅之規定，係
      六十二年二月六日公布之遺產及贈與稅法第十七條中即已明定，二者減免遺產
      稅之法律依據不同，故遺產中之農業用地經核准依農業發展條例第三十一條規
      定免徵遺產稅後，如繼續經營農業生產不滿五年，自應依該條規定追繳免徵之
      應納稅額，俾落實其立法精神。」明確指明一人繼承繼續經營農業生產經准免
      稅之依據為農業發展條例第三十一條，如繼續經營不滿五年，自應依該條規定
      追繳。蓋分別適用行為時之法律，以符合「實體從舊」及「法律不溯既往」等
      原則，並用以維護法律之安定性、公平性。本案被繼承人張合興於八十二年一
      月三十一日死亡，當時既依農業發展條例第三十一條規定免稅，其補稅依據自
      應採用相同法條。
    6.稅捐稽徵法第四十八條之三規定之從新從輕原則，揆其立法意旨，應僅適用於
      違章裁處罰鍰之案件，至於課徵本稅部分，尚無該法條之適用。本案系追繳遺
      產稅本稅，並非裁罰，原告顯係誤解法令。
    7.原告所舉行政院八十八年五月二十日台八十八訴字第一九七三九號再訴願人黃
      金龍之再訴願決定，及財政部對周文程及黃金龍所為八十八年九月十七日台財
      訴第000000000號、八十八年十二月十五日台財訴第0000000
      000號訴願決定，僅係就個案為之，並非判例，無拘束本件之效力。
    8.原告等於八十二年一月三十一日繼承被繼承人張合興之遺產，於八十二年六日
      十六日辦理遺產稅申報時，漏報被繼承人房屋一幢、銀行存款及死亡前三年內
      贈與等計九、二六七、一二○元，漏報遺產稅額三、五四八、六七三元，違反
      遺產及贈與稅法第二十三條規定，案經被告查獲，有新莊郵局八十二年八月三
      日0000000—二號函及新莊市農會八十二年二月二十七日莊市農信字第
      一九○○號函附案為證，違章事證明確，遂按所漏稅額處以一倍之罰鍰二、六
      七○、八二七元，嗣因經核准免徵遺產稅之農業用地中之新莊市○○段一九三
      地號土地複勘結果未繼續經營農業生產，遂更正核減該農地扣除額六三、八二
      七、一八○元後，重新核算漏稅額應為三、五四八、六七三元，乃以差額再追
      處罰鍰八七七、八四六元，應無違誤。
    理  由
壹、關於補徵遺產稅部分：
一、按「左列各款，應自遺產總額中扣除，免徵遺產稅﹕．．．五、遺產中之農業用
    地，由繼承人或受遺贈人，繼續經營農業生產者，扣除其土地價值之半數。但由
    能自耕之繼承人一人繼承，繼續經營農業生產者，扣除其土地價值之全數。」「
    家庭農場之農業用地，其由能自耕之繼承人一人繼承或承受，而繼續經營農業生
    產者，免徵遺產稅或贈與稅，並自繼承或承受之年起，免徵田賦十年。但如繼續
    經營不滿五年者，應追繳應納稅賦。」為行為時遺產及贈與稅法第十七條第一項
    第五款、行為時農業發展條例第三十一條所明定。
二、原告之父張合興所遺坐落台北縣新莊市○○段一七六、一七七、一九二、八二九
    、一九三地號五筆農業用地，其繼承人於八十二年六月十六日申報遺產稅時，協
    議由繼承人張陳一人全部繼承，經被告准依行為時遺產及贈與稅法第十七條第
    一項第五款規定，全數免徵遺產稅之事實，有遺產稅申報書、繼承系統表及遺產
    分割協議書在原處分卷可稽，且為兩造所不爭執，則系爭農地自應依行為時農業
    發展條例第三十一條規定繼續經營農業滿五年。經查被告於系爭農地列管期間之
    八十六年十月二十九日派員會同新莊市公所、新莊地政事務所人員清查該土地時
    ，發現其中一九三地號土地有二二一．二平方公尺蓋建廠房使用，有被告八十六
    年十月二十日北區國稅二第八六○四二五六四號函請台北縣新莊地政事務所派員
    引導、會同現場鑑界，經簽章確認之複勘報告表及現場勘查照片在原處分卷可證
    ，其顯未繼續經營農業生產滿五年，被告遂就全部免稅農地追繳遺產稅三○、七
    四三、四二九元，揆諸首揭規定，並無不合。
三、原告雖主張：系爭一九三號土地係供作與農業經營不可分離之農舍使用，被告
    於八十六年十月二十九日現場會勘與鑑界，未通知納稅義務人到場，作成處分前
    ，亦未予陳述意見及補正機會，有違稅捐稽徵法第三十條第一項、行政程序法第
    三十九條、第一百零二條、第一百十四條第一項規定，且在地號認定及丈量上亦
    有誤失。系爭地上鐵皮屋內部堆放者，皆係農業使用有關之農具、堆肥、種子
    等與農業經營使用上不可分離之器物，被告未作任何查證，逕認為非供農業使用
    ，未盡舉證之責。本案裁處之時間為八十六年十一月二十六日，依稅捐稽徵法
    第一條之一、第四十八條之三規定，應適用財政部八十五年六月十九日台財稅第
    八五○二九九四九八號函釋，僅就未繼續經營農業生產部分土地追繳應納稅賦，
    而非依財政部七十八年八月三日台財稅第七八○二八四八一號函釋，就全部免稅
    土地追繳，況農業發展條例第三十一條就所謂之「應追繳稅賦」未明文係全部追
    繳或按比例追繳。財政部在八十八年九月十七日、八十八年十二月十五日分別
    以台財訴字第000000000號、台財訴第0000000000號訴願決
    定，就訴外人周文程、黃金龍與本件同屬遺產及贈與稅法第十七條第一項第五款
    適用解釋函令爭議案，依行政院再訴願決定撤銷意旨辦理，獨對本案仍就全部免
    稅土地追繳，顯失公平云云。惟查：
  (一)被告前據申報上開五筆農地由一人繼承，於八十四年五月八日勘查時，系爭一九
    三地號土地係作農舍使用，有勘查報告表及照片在原處分卷可稽，嗣於八十六年
    十月二十九日清查時，該地已有二二一．二平方公尺蓋建廠房使用，業如前述，
    先後二次勘查之照片差異甚鉅，八十四年五月八日初勘時該地並未有複勘時之鐵
    皮屋廠房。且依複勘照片所示，該鐵皮屋廠房中堆滿一箱箱貨品，紙箱上清晰可
    見「彩力染整股份有限公司」「南隆」等字樣，廠房門口並堆置空紙箱及大塑膠
    袋﹙內裝白色物品﹚若干袋，足證廠房內堆放者，並非原告所稱之農具、堆肥、
    種子等器物，其已部分變更非農業使用之事實，極為明確。被告既已盡相當之舉
    證責任，則原告未舉證鐵皮屋內堆放者為與農業使用有關之農具、堆肥、種子等
    器物，空言主張，自無可採。
  (二)農地勘查是否應知會當事人，法無明文規定，而列管農地，繼承人本即應於列管
    期間內繼續作農業使用，如有廢耕或變更使用，即應負被追繳稅款之責。被告於
    系爭土地列管期間，為明瞭土地之確實使用情形，本得隨時清查其使用狀況，並
    無清查時應通告當事人之義務。至於稅捐稽徵法第三十條第一項係規定稅捐稽徵
    機關或財政部賦稅署指定之調查人員，為調查課稅資料，得向有關機關、團體或
    個人進行調查、要求提示有關文件，或通知納稅義務人到達其辦公處所備詢，被
    調查者不得拒絕，並非課以應為通知義務，難謂被告違反該規定。又系爭土地地
    號之認定及面積丈量，均經地政機關派員鑑界，原告於復查、訴願時對此並無爭
    執，今空言指摘地號認定及丈量有誤，並無可採。
  (三)行政程序法第一百七十五條明定該法自九十年一月一日施行，本件無論繼承發生
    日或原處分作成之日，均在該法施行前，自無違背該法第三十九條、第一百零二
    條、第一百十四條第一項可言。
  (四)行為時農業發展條例第三十一條就農業用地其由能自耕之繼承人一人繼承或承受
    ，而繼續經營農業生產者，免徵遺產稅之規定，旨在鼓勵繼承人繼續經營農業生
    產並避免農地細分，惟為防止繼承人於核准免稅後，而不繼續經營農業生產，有
    違該條立法意旨，並有追繳稅賦之規定。而行為時之遺產及贈與稅法第十七條第
    一項第五款僅有一人繼承農地，繼續經營農業生產者，自遺產總額中扣除其土地
    價值全數，而無追繳稅賦之規定，故追繳稅賦自應依行為時之農業發展條例第三
    十一條規定。本件被繼承人張合興於八十二年一月三十一日死亡，其所遺農地繼
    承人未繼續經營農業生產者，自應依當時之農業發展條例第三十一條規定追繳稅
    款。又行為時農業發展條例第三十一條並未限定係按部分未經農業生產土地之比
    例追繳稅賦，繼承人既因一人繼承全部農地免徵遺產稅，自應為全部追繳。
  (五)財政部七十八年八月三日台財稅第七八○二○八四八一號函釋係就行為時農業發
    展條例第三十一條規定所為（行為時之遺產及贈與稅法第十七條第一項第五款限
    於一人繼承農地始可全數扣除，且無追繳規定），而八十四年一月十三日修正後
    之遺產及贈與稅法第十七條第一項第六款，則不限一人繼承農地即可全數扣除，
    已有追繳規定，財政部八十五年六月十九日台財稅第八五○二九九四九八號函係
    就八十四年一月十三日修正公布之遺產及贈與稅法第十七條第一項第六款修正後
    發生之繼承案件，如何追補稅款闡釋法條之應用，此自該函釋：「主旨：關於遺
    產及贈與稅法第十七條第一項第六款有關農業用地及其地上農作物價值，全數自
    遺產總額中扣除之規定，是否需所有之農地用地全部繼續經營農業生產始有其適
    用疑義乙案，請查照。．．．」可知。足見財政部上開二釋，並非對遺產及贈與
    稅法第十七條第一項第六款規定作前後二次不同之函釋，後者並未更改前者，自
    無依稅捐稽徵法第一條之一規定適用財政部八十五年六月十九日台財稅第八五○
    二九九四九八號函釋之可言。
  (六)稅捐稽徵法第四十八條之三規定之從新從輕原則，僅適用於違章裁處罰鍰之案件
    ，至於課徵本稅部分，則無該法條之適用。本件係追繳遺產稅本稅，並非裁罰，
    自無該條規定之適用。
  (七)至於財政部就訴外人周文程、黃金龍案分別以八十八年九月十七日台財訴第00
    0000000號、八十八年十二月十五日台財訴第0000000000號訴
    願決定撤銷原處分乙節，係受行政院見解拘束而為有利於該二人之訴願決定，僅
    屬個案，不能與本案混為一談，亦難因而認有違公平原則。
貳、關於罰鍰部分﹕
一、按「納稅義務人對依本法規定應申報之遺產或贈與財產，已依本法規定申報而有
    漏報或短報情事者，應按所漏稅額處以一倍至二倍之罰鍰。」為遺產及贈與稅法
    第四十五條所明定。
二、本件原告於於八十二年六月十六日辦理遺產稅申報時，漏報被繼承人張合興房屋
    一幢、銀行存款及死亡前三年內贈與等合計九、二六七、一二○元，漏報遺產稅
    額三、五四八、六七三元，違反遺產及贈與稅法第二十三條規定，經被告查獲，
    有新莊郵局八十二年八月三日0000000－二號函及新莊市農會八十二年二
    月二十七日莊市農信字第一九○○號函在原處分卷可證，違章事證明確。被告遂
    按所漏稅額處以一倍之罰鍰二、六七○、八二七元，嗣因如前所述核准免徵遺產
    稅之農業用地中新莊市○○段一九三號土地複勘結果未繼續經營農業生產，被告
    更正核減該農地扣除額六三、八二七、一八○元後，重新核算漏稅額為三、五四
    八、六七三元，乃以差額再追處罰鍰八七七、八四六元，核無違誤。
參、從而原處分及訴願決定均無違誤，原告徒執前詞，聲請撤銷，為無理由，應予駁
    回。
肆、據上論結，本件原告之訴為無理由，依行政訴訟法第九十八條第三項前段，判決
    如主文。
中      華      民      國     九十     年      五      月     十七     日
                          臺北高等行政法院  第一庭
                                            審判長  法  官  鄭忠仁
                                                    法  官  林育如
                                                    法  官  楊莉莉
右為正本係照原本作成。
如不服本判決，應於送達後二十日內，向本院提出上訴狀並表明上訴理由，如於本判
決宣示後送達前提起上訴者，應於判決送達後二十日內補提上訴理由書（須按他造人
數附繕本）。
中      華      民      國     九十     年      五      月     十八     日
                                                    書記官  黃舜民


司法院資訊處製作；財團法人民間司法改革基金會備份。
